臺灣宜蘭地方法院民事判決　九十年度保險簡上字第一號
　　上　訴　人　甲○○
　　訴訟代理人　乙○○
　　被　上訴人　勞工保險局
　　法定代理人　廖碧英
右當事人間請求給付保險費事件，上訴人對於中華民國八十九年八月十七日本院羅東
簡易庭八十九年度羅保險簡字第二號第一審判決提起上訴，本院判決如左：
    主    文
上訴駁回。
第二審訴訟費用由上訴人負擔。
    事    實
甲、上訴人方面：
一、聲明：
（一）原判決廢棄。
（二）被上訴人第一審之訴駁回。
二、陳述：除與原審判決書所載者相同茲予引用外，補稱：
（一）依據勞工保險條例（以下簡稱勞保條例）第十六條第三項規定，其應是被保險
      人將保險費繳交投保單位後，投保單位應於次月底向保險人繳清保險費，但上
      訴人所屬工會成員並未如期繳納保險費，致上訴人亦無法如期繳交也無法先行
      墊繳，且上訴人於八十八年二月二十三日已向被上訴人陳報會員欠費之事，並
      於同年十一月八日繳清新台幣（下同）六萬一千一百十元及請求告知滯納金額
      ，但被上訴人未予置理，被上訴人有資料足以知悉何人未繳，或是換投保單位
      ，上訴人不應負有過失責任。
（二）上訴人未如期繳納保險費期間，被上訴人亦已依勞保條例第十七條第三款暫行
      拒絕給付，被保險人即已受應得之處分，而被上訴人未因此蒙受損失。
（三）上訴人所屬工會並無任何財產也未向會員收取任何備付金，純粹只為代轉保險
      費而已，工會只有通知會員來繳保費之義務，會員來繳錢才能彙整付給被上訴
      人，會員不來繳錢亦無法逕予退會，本工會不是生產單位，不應適用被上訴人
      所提職業工會會員參加勞工保險欠繳保險費處理要點。且上訴人身為工會負責
      人之任期已於八十五年屆滿，實無理由再墊付該筆款項。
三、證據：援用原審之立證方法。
乙、被上訴人方面：
一、聲明：如主文所示。
二、陳述：除與原審判決書所載者相同茲予引用外，補稱：
（一）本件上訴人所屬工會積欠被上訴人保險費及滯納金之案件都已確定，為既判力
      效力所及，上訴人不應再爭執。上訴人是工會負責人，其並未依規定彙整及代
      墊保險費，此部分顯然有過失，上訴人未改選前，仍為工會負責人。又上訴人
      所繳之六萬多元已經充抵保險費，均已扣除。
（二）依職業工會會員參加勞工保險欠繳保險費處理要點（以下簡稱處理要點）第二
      點、第三點、第四點、第六點相關規定，工會未於勞保條例第十六條第一項第
      二款規定期限內將所收保險費繳交被上訴人時，應依勞保條例第十七條規定辦
      理。工會於所屬被保險人未依勞保條例第十六條第一項第二款限期內繳交保險
      費時，應先行墊款。若工會經催繳仍未繳納，而無法繼續為其墊繳時，應於彙
      繳當月份保險費時，一併造具當月份欠費名冊送被上訴人，並以掛號通知被保
      險人已加計滯納金並暫行拒絕給付，該掛號函及執據工會應建檔保存。經工會
      申報為欠費之被保險人，所屬工會應代為加收欠費期間之滯納金。是上開處理
      要點均已就職業工會對於會員欠費時之作為義務詳予規定，上訴人為負責人之
      工會，積欠被上訴人保費長達一年四月，而上訴人並未依前開處理要點之規定
      處理收繳給付及催繳事宜，明顯可認其有過失甚明。
三、證據：援用原審之立證方法。
丙、本院依職權函查上訴人所屬工會之負責人資料及組織章程。
    理    由
一、本件被上訴人主張：上訴人為被上訴人之投保單位職字第一四０五號宜蘭縣船舶
    理貨業職業工會（以下稱船舶理貨工會）之負責人，依勞保條例第十條第一項第
    二款規定負責有繳被保險人勞工保險費予被上訴人之義務。然船舶理貨工會自民
    國八十七年四月起至八十八年八月止，共積欠被上訴人勞保費共二十五萬七千八
    百十九元及其滯納金，經被上訴人向該工會訴追並為強制執行均無財產可供執行
    ，而由本院八十八年執字第二一一九號、八十八年執字第二一二二號、八十八年
    執字第三二八九號、八十八年執字第三二八五號、八十九年執字第五二五號案件
    發給債權憑證在案，其後該工會僅繳納部分費用，迄至目前為止，仍積欠被上訴
    人每月差額合計勞保費十七萬五千三百九十一元及滯納金九萬零七百二十六元，
    共計二十六萬六千一百十七元，該筆金額即為被上訴人所受之損害。上訴人既為
    該工會負責人，對於該工會未依勞保條例第十六條第一項第二款規定繳納勞保費
    及滯納金，具有明顯過失，且該項規定為保護他人之法律，違反者推定其有過失
    ，爰依勞保條例第十七條第二項後段，請求上訴人給付如前述金額之損害賠償等
    語。上訴人則以所屬工會之會員未繳保費，工會無法強制退會，會員未向工會繳
    納保險費，因工會沒有財產亦未預收備付金，無法彙繳勞保費亦無法先行代墊，
　　上訴人所屬工會不應適用處理要點之規定，上訴人已於八十八年二月二十三日告
    知被上訴人欠費之會員，且於八十八年十一月八日繳納六萬一千一百十元，然被
    上訴人均未予置理，且被上訴人已暫行拒絕給付，並無任何損失，況上訴人任期
    已於八十五年屆滿，實無理由再墊付該筆款項，上訴人並無過失可言等語，資為
    抗辯。
二、本件被上訴人主張上訴人所屬工會欠繳保險費共二十五萬七千八百十九元及滯納
    金，經強制執行因無財產可供執行而由本院八十八年執字第二一一九號、八十八
    年執字第二一二二號、八十八年執字第三二八九號、八十八年執字第三二八五號
    、八十九年執字第五二五號案件發給債權憑證在案之事實，業經被上訴人於原審
    提出前述債權憑證五紙為證，堪信為真實。又被上訴人主張嗣後上訴人所屬工會
    有繳納部分金額，扣除後仍積欠合計勞保費十七萬五千三百九十一元及滯納金九
    萬零七百二十六元，共計二十六萬六千一百十七元之事實，並經被上訴人於原審
    提出勞工保險費暨滯納金欠費清表一紙為證，亦堪為採信。上訴人所辯稱已繳納
    六萬一千一百十元部分，業經被上訴人予以扣除後始為本件請求，合先敘明。
三、被上訴人復主張依照勞保條例第十六條第一項第二款規定，上訴人所屬工會有於
    被保險人之會員繳清勞保費時，負責彙繳予被上訴人之義務，而依照職業工會會
    員參加勞工保險欠繳保險費處理要點第二點、第三點、第四點、第六點相關規定
    ，均已就職業工會對於會員欠費時之作為義務詳予規定，上訴人為負責人之工會
    ，積欠被上訴人保費長達一年四月，而上訴人並未依前開處理要點之規定處理收
    繳給付及催繳事宜，違反保護他人之法律，明顯可認其有過失甚明等語。上訴人
    則以工會僅具有通知被保險人之會員繳納保險費之義務，如會員未繳納保費，工
    會無法予以退會，因工會無財產，亦無從代墊繳納給被上訴人，上訴人所屬工會
　　不應適用處理要點之規定，且上訴人已陳報欠費之會員，被上訴人未予置理，且
    已暫行拒絕給付，並未受有損失，況上訴人之負責人身份已於八十五年屆滿，上
    訴人並未有任何過失可言等語置辯。是本件爭點即在於上訴人對於所屬工會積欠
    被上訴人勞保費及滯納金此一事實是否具有可歸責之過失責任。
四、經查：
（一）按勞保條例第六條第一項第七款、第八款及第八條第一項第四款規定之被保險
      人，其自行負擔之保險費，應按月向其所屬投保單位繳納，於次月底前繳清，
      所屬投保單位應於再次月底前，負責彙繳保險人。投保單位對應繳納之保險費
      ，未依前條第一項規定限期繳納者，得寬限十五日；如在寬限期間仍未向保險
      人繳納者，自寬限期滿之翌日起至完納前一日止，每逾一日加徵其應納費額百
      分之零點二滯納金。但其加徵之滯納金額，以至應納費額一倍為限。第六條第
      一項第七款、第八款及第八條第一項第四款規定之被保險人，依第十五條規定
      負擔之保險費，應按期送交所屬投保單位彙繳。如逾寬限期間十五日而仍未送
      交者，其投保單位得適用第一項規定，代為加收滯納金彙繳保險人；加徵滯納
      金十五日後仍未繳納者，暫行拒絕給付。為勞保條例第十六條第一項第二款及
      同法第十七條第一項、第四項所明定。又同條例施行細則第四十一條規定，投
　　　保單位因故不及於本條例第十六條規定期限扣、收繳保險費時，應先行墊繳。
      查上訴人所屬工會係屬勞保條例第六條第一項第七款之職業工會，依上開規定
      ，負有彙繳保險費予被上訴人以及於因故不及於法定期限收繳保險費時應行墊
      繳之義務，上訴人辯稱所屬工會僅有通知會員繳納保費義務云云，顯然與法律
      明文相違。
（二）依照職業工會會員參加勞工保險欠繳保險費處理要點（以下簡稱處理要點）第
      二點、第三點、第四點、第六點規定，工會未於勞保條例第十六條第一項第二
      款規定期限內將所收保險費彙繳本局（即被上訴人）時，本局應依勞保條例第
      十七條有關規定辦理。工會於所屬被保險人未依勞保條例第十六條第一項第二
      款限期內繳納保險費時，應先行墊繳。工會於所屬被保顯然欠繳保險費，經催
      繳仍未繳納，而無法繼續為其墊繳時，應於彙繳當月份保險費時，一併造具當
      月份欠費名冊送本局，並以掛號函通知被保險人已加計滯納金並暫行拒絕給付
      ，該掛號函及執據工會應建檔保存。經工會向本局申報為欠費之被保險人，所
      屬工會應代為加收欠費期間之滯納金。前開處理要點僅就工會依照勞保條例第
      十六條第一項第二款及第十七條第一項、第四項、同條例施行細則第四十一條
      所明文之法定義務，進一步為詳細規定，以便工會及會員以資遵守，如會員有
      逾期未繳納保險費者，因前述法律本即明文課予工會彙繳、墊繳之義務，故處
      理辦法規定由工會先行墊繳，並未課予工會額外負擔之義務，自屬有效。上訴
      人辯稱會員不來繳錢無法墊繳云云，自非可採。另上訴人辯稱其所屬工會不是
      生產單位，不應適用前開處理要點云云，然該處理要點本可適用於各種職業工
      會，上訴人空言不應適用云云，於法無據。上訴人既為工會負責人，依其所提
      宜船理工字第０二一號、第０二０號、第０一０號函及該工會組織章程等證據
      資料，卻未依前述處理要點使工會先行墊繳並辦理催繳事宜，又未使工會按期
      限彙繳保險費予被上訴人，顯然有應注意能注意而不注意之過失甚明。
（三）至上訴人於原審辯稱依其工會組織章程對於欠費會員無從處置云云，核與前述
      上訴人依法令應負之過失責任不生影響。另上訴人辯稱已於八十八年二月二十
      三日已向被上訴人陳報會員欠費之事，然被上訴人置之不理，被上訴人有資料
      足以知悉何人未繳，或是換投保單位，上訴人不應負有過失責任云云，然查上
      訴人所屬工會既有前述彙繳及代墊保險費之義務，上訴人身為負責人卻未使所
      屬工會依規定辦理相關事宜，已具有過失責任，且法定義務課予對象係工會本
      身，被上訴人是否足以知悉何人未繳納等，並不影響上訴人所屬工會之義務，
      亦不因此使上訴人之過失責任有所減輕。又上訴人辯稱被上訴人已暫時拒絕給
      付予被保險人，並未因此蒙受損失云云，惟上訴人所屬工會已積欠保險費在前
      ，被上訴人暫時拒絕給付在後，被上訴人暫時拒絕給付並無法使上訴人所屬工
      會所積欠之保險費獲得清償，積欠之保險費及滯納金自屬被上訴人所受之損害
      。上訴人復辯稱其負責人之任期已於八十五年屆滿，無須再負責云云，然而依
      本院函查結果，宜蘭縣政府以九十府社勞字第０五八二三三號函覆稱上訴人為
      該工會第三屆常務理事，該會已無法正常運作，上訴人亦自承所屬工會並未改
      選負責人等語，是該工會之負責人目前仍係由上訴人擔任，上訴人仍應依法負
　　　責。上訴人前述辯解，均無可採。
五、綜上所述，本件上訴人就其所屬工會逾期繳納保費及滯納金有過失，應負損害賠
    償責任。從而，被上訴人依據勞保條例第十七條第二項後段規定，請求上訴人給
    付共計二十六萬六千一百十七元，核屬正當，應予准許。原審判命上訴人應如數
    給付，於法並無不合。上訴意旨指摘原判決不當，求予廢棄改判，為無理由，應
    予駁回。又原審雖於判決理由中誤引勞保條例第十六條第一項第一款規定（實際
    上應為同條第一項第二款），然被上訴人於原審本即主張依據勞保條例第十六條
    第一項第二款規定，而原審後續理由所引之處理要點亦均係針對勞保條例第十六
    條第一項第二款規定而為說明，顯係誤引法條規定，附此敘明。
六、據上論結，本件上訴為無理由，依民事訴訟法第四百三十六條之一第三項、第四
    百四十九條第一項、第七十八條，判決如主文。
中　　　華　　　民　　　國　　九十一　　年　　　二　　　月　　 十八　　 日
                            臺灣宜蘭地方法院民事庭
~B審判長法官　楊麗秋
~B法　　　官　劉家祥
~B法　　　官　林俊廷
右正本證明與原本無異。
本件不得上訴。
中　　　華　　　民　　　國　　九十一　　年　　　二　　　月　　 十九　　 日
~B法院書記官　黃月雲
